臺灣高等法院高雄分院民事判決　　　　 99年度重上國字第4號
上　訴　人　張智勇
被 上訴 人　高雄市政府警察局
法定代理人　蔡俊章
訴訟代理人　邱文培　　同上
　　　　　　黃坤南　　同上
被 上訴 人　鄭明忠　　同上
上列當事人間請求國家賠償事件，上訴人對於民國99年11月3 日
臺灣高雄地方法院98年度重國字第6 號第一審判決提起上訴，本
院於100 年1 月5 日言詞辯論終結，判決如下：
    主  文
上訴駁回。
第二審訴訟費用由上訴人負擔。
    事 實 及 理 由
一、上訴人未於言詞辯論期日到庭，核無民事訴訟法第386 條所
    列各款情形，准依被上訴人之聲請為一造辯論判決。
二、上訴人起訴主張：伊於民國98年4 月7 日上午8 時許，在被
    上訴人高雄市政府警察局前之高雄市前金區○○○路人行紅
    磚道上，坐輪椅看道路風景，享受晨光時，被上訴人即時任
    高雄市政府警察局保安警察大隊大隊長之鄭明忠，卻稱伊妨
    害公務，徒手搶奪伊乘坐之輪椅，強拉伊右手，致伊摔倒在
    地，受有右上臂內側挫傷，3 ×6 公分紫色紅腫瘀青之傷害
    ，並扯壞伊之皮帶，且造成伊憂鬱症病情加重，不知何時可
    治癒，因此無法工作，受有不能工作之收入損失新台幣（下
    同）1100萬元，因往後每年物價將調漲，故加計900 萬元，
    合計損失2000萬元。且伊需專人看護，須支出看護費1320萬
    元。伊僅請求工作收入損失、看護費合計2500萬元。又伊在
    衣服及輪椅懸掛之白布條上書寫抗議文字，係受憲法保障之
    言論自由，並未違法，鄭明忠聲稱伊妨礙公務，強制伊往新
    興分局前金分駐所（下稱前金分駐所）製作筆錄，侵害伊之
    名譽，伊並得請求被上訴人登報道歉以回復伊之名譽。此外
    ，伊提起本件訴訟，每次開庭需花費車資2000元，鄭明忠、
    高雄市政府警察局亦應連帶賠償。爰依國家賠償及民法侵權
    行為之法律關係，提起本訴。求為判決：(一)鄭明忠、高雄市
    政府警察局應連帶給付上訴人2500萬元，及自98年4 月7 日
    起至清償日止，按週年利率5%計算之利息。(二)鄭明忠、高雄
    市政府警察局應在英文臺北時報、蘋果日報、自由時報、臺
    灣時報、大眾日報之全國頭版，刊登半版、字體12、內容如
    原審判決附件所示之道歉啟事。(三)鄭明忠、高雄市政府警察
    局應連帶給付上訴人本訴訟每次開庭日車資2000元。
二、鄭明忠、高雄市政府警察局則以：上訴人自98年3 月31日起
    至同年4 月6 日止，共計12次，在高雄市政府市警局大門前
    之人行紅磚道上，以於輪椅上懸掛白色布條書寫「警察是寶
    貝？！警察有敗類。佩槍身強體力壯、無故摔人身殘障、牙
    不刷洗臭嘴巴、台語罵人蚤仔子、辦案有時會吃案、耍詐發
    財官升大、維護治安無能力、包娼包賭最得意，警察殺很大
    」、「犯罪惡警陳偉仁、陳敬武、阮武榮、陳志成升官又發
    財；高級警官黃嘉祿、林一民、蔡以仁、蔡俊章、王卓鈞耍
    詐包庇又吃案」等標語，並穿著背部寫有「檢廢憲惡官敗法
    、惡檢頭：顏大和、惡官頭：林錦芳」等字樣上衣之方式，
    公然滋擾，並不時口出穢言挑釁，雖經高雄市政府警察局大
    門警衛及新興分局派員多次委婉勸導，上訴人非但不予理會
    ，更囂張跋扈，惡言詆毀警察形象，上訴人於98年4 月7 日
    上午7 時許，故技重施，於高雄市政府警察局大門前滋擾，
    妨礙高雄市政府警察局人員及民眾進出，鄭明忠為維護高雄
    市政府警察局尊嚴及形象，除通知轄區新興分局派員前來處
    理外，並告誡上訴人不要在高雄市政府警察局大門前滋擾，
    趕快離去，經許久上訴人不為所動，鄭明忠即趨前取下詆毀
    司法、警察人員名譽之標語，因為上開標語已涉嫌毀謗罪，
    且為現行犯，上訴人卻口出穢言大聲咆哮，且將輪椅往後欲
    擠壓鄭明忠，並躺在地上捏造被害跌倒於地之不實狀況，鄭
    明忠及新興分局人員在場執行勸導、告誡，均依法律為之，
    絕無上訴人所指之情事發生等語，資為抗辯。
三、原審為上訴人敗訴之判決，上訴人不服，提起上訴，請求：
    (一)原判決廢棄。(二)所有訴訟費用由陳宛榆和被告共同負擔。
    被上訴人則請求駁回上訴。
四、經查：(一)上訴人於起訴前曾以書面向高雄市政府警察局請求
    國家賠償遭拒絕。(二)98年4 月7 日鄭明忠時任高雄市政府警
    察局之保安警察大隊之大隊長。(三)上訴人於98年4 月7 日上
    午7 、8 時許，在高雄市政府警察局大門前之高雄市前金區
    ○○○路人行紅磚道上，於輪椅上懸掛白色布條書寫「警察
    是寶貝？！警察有敗類。佩槍身強體力壯、無故摔人身殘障
    、牙不刷洗臭嘴巴、台語罵人蚤仔子、辦案有時會吃案、耍
    詐發財官升大、維護治安無能力、包娼包賭最得意，警察殺
    很大」、「犯罪惡警陳偉仁、陳敬武、阮武榮、陳志成升官
    又發財；高級警官黃嘉祿、林一民、蔡以仁、蔡俊章、王卓
    鈞耍詐包庇又吃案」等標語，並穿著背部寫有「檢廢憲惡官
    敗法、惡檢頭：顏大和、惡官頭：林錦芳」等字樣上衣。嗣
    經警以滋擾警局為由，移送高雄地方法院高雄簡易庭審理，
    經該院98年度雄秩字第152 號受理後，裁定不罰等情，為兩
    造於原審所不爭執，並有高雄市政府警察局國家賠償事件98
    年賠議字第011 號拒絕賠償理由書影本及98年4 月7 日蒐證
    錄影光碟翻拍照片可稽，堪信為真實。
五、本院判斷：
  (一)按公務員於執行職務行使公權力時，因故意或過失不法侵害
    人民之自由或權利者，國家應負賠償責任，固為國家賠償法
    第2 條第2 項前段所明定，因故意或過失，不法侵害他人之
    權利者，負損害賠償責任，固為民法第184 條第1 項前段所
    明定，惟人民依此規定請求國家賠償，仍以受有不法之侵害
    為要件。故主張權利受侵害者應對加害人有故意或過失不法
    侵害之行為負舉證責任。
  (二)上訴人主張鄭明忠於前揭時地搶奪其乘坐之輪椅，並強拉其
    右手，致其摔倒在地，受有右上臂內側挫傷，3 ×6 公分紫
    色紅腫瘀青之傷害，並扯壞其皮帶等情，為被上訴人所否認
    ，自應由上訴人負舉證之責。上訴人雖提出診斷證明書暨領
    藥單及照片為證，然此至多僅能證明上訴人有右上臂內側挫
    傷、紅腫瘀青，及皮帶有損壞之事實，不足以證明鄭明忠有
    強奪上訴人輪椅及強拉上訴人右手，致上訴人摔倒在地，並
    致皮帶損壞之事實。且依被上訴人提出現場蒐證拍照片（原
    審卷第40、41頁）所示，上訴人當時自備有照相機及錄音機
    ，可見上訴人有蒐證之準備，倘鄭明忠有上訴人所指之強奪
    輪椅、拉扯等情事，上訴人於鄭明忠接近或著手之際，應無
    不自行拍照、錄音蒐證之理。又以上訴人之身型、輪椅之高
    度，上訴人若係遭鄭明忠拉扯、強奪輪椅而跌倒在地，豈會
    僅有右上臂內側挫傷一處。上訴人雖主張其身障肢障，背後
    沒長眼睛，突遭鄭明忠從後強奪輪椅而摔落在地，無法立刻
    對鄭明忠拍照取證云云，惟上訴人並未能舉證證明鄭明忠有
    強奪輪椅之事，其徒以遭鄭明忠從後強奪輪椅而摔倒，無法
    立刻對鄭明忠拍照取證，即謂鄭明忠確有強奪輪椅之事，洵
    無可採。上訴人既未舉證證明其有遭受鄭明忠不法侵害之事
    實，是其上開主張，自屬無據。
  (三)上訴人另主張鄭明忠於上揭時地聲稱其妨害公務，強制其前
    往前金分駐所製作筆錄，侵害其名譽等情，亦為被上訴人所
    否認。查上訴人於98年4 月7 日上午7 、8 時許在高雄市政
    府警察局大門前，在輪椅上懸掛白色布條書寫「警察是寶貝
    ？！警察有敗類。佩槍身強體力壯、無故摔人身殘障、牙不
    刷洗臭嘴巴、台語罵人蚤仔子、辦案有時會吃案、耍詐發財
    官升大、維護治安無能力、包娼包賭最得意，警察殺很大」
    、「犯罪惡警陳偉仁、陳敬武、阮武榮、陳志成升官又發財
    ；高級警官黃嘉祿、林一民、蔡以仁、蔡俊章、王卓鈞耍詐
    包庇又吃案」等標語，並穿著背部寫有「檢廢憲惡官敗法、
    惡檢頭：顏大和、惡官頭：林錦芳」等字樣上衣，滋擾高雄
    市政府警察局前之公共場所，經鄭明忠勸導勿再滋擾，並指
    示員警拍照及錄影蒐證，由於上訴人先前已多次至警察局大
    門前滋擾，經大門警衛多次勸導無效，此次經鄭明忠勸導無
    效，鄭明忠除通知轄區新興分局派員前來處理外，並告誡上
    訴人勿再滋擾，上訴人仍不為所動，鄭明忠即趨前欲取下懸
    掛在輪椅上之白布條，上訴人見狀大聲咆哮外，並手持相機
    拍攝鄭明忠，當時新興分局前金分駐所員警已到場處理，由
    前金分駐所長將上訴人帶回前金分駐所製作筆錄，有高雄市
    政府警察局新興分局違反社會維護法案件移送書暨98年4 月
    7 日上訴人滋擾案蒐證照片、98年5 月11日及98年6 月3 日
    及98年6 月16日高雄市政府警察局函、上訴人於98年4 月7
    日7 時55分於高雄市政府警察局大門前在其衣服及輪椅懸掛
    白布條上書寫抗議文字之照片等影本及警員職務報告書可稽
    （原審卷第38至44、115 至117 、132 至137 頁）；據上訴
    人於當日前往前金分駐所製作筆錄時自陳：其係由前金分駐
    所所長陪同，步行前往前金分駐所，其於一週內前往高雄市
    政府警察局大門口有3 次以上，其於上揭時地在輪椅上懸掛
    白色布條書寫前述標語，並穿著背部寫有辱罵司法人員字樣
    之上衣等語（見原審卷第123 至125 頁調查筆錄），且上訴
    人於原審自承：當時應該是鄭明忠跟我說如果不去，就用警
    車載我，我怕被強制載走，才勉強跟他們去等情（原審第52
    頁），復以上訴人於當日7 時55分自行拿拐杖，推著懸掛
    抗議布條之輪椅，由前金分駐所所長陪同，步行前往前金分
    駐所乙情，亦有當日上訴人滋擾案蒐證照片可按（原審卷第
    41至42頁），足徵新興分局前金分駐所員警到場處理時，係
    經徵得上訴人同意，由上訴人自行推輪椅及持抗議布條隨同
    前金分駐所員警返回前金分駐所製作筆錄。嗣經新興分局以
    上訴人違反社會秩序維護法第68條第2 款規定，移送高雄地
    方法院簡易庭辦理，乃依法執行警察之職權，縱於移送簡易
    法庭裁定不罰，但不因而認製作筆錄、處理移送之舉為不法
    行為，即難認有何故意或過失造成上訴人名譽權受損之情事
    。
  (四)至上訴人於原審聲請調閱98年4 月7 日當日高雄市政府警察
    局大門所設置之4 支監視器影像乙節，業經高雄市政府警察
    局98年11月26日高市警保字第0980071130號函覆原審謂：監
    視錄影系統存檔影像最多僅30天，98年4 月7 日上午7 時至
    12時之資料，因已逾期，無法提供，有該函文可稽（原審卷
    第57頁）。且高雄市政府警察局於上開函文既已說明該系統
    存檔影像因逾30天之存檔期，未予保留，則上訴人再聲請訊
    問高雄市政府警察局局長蔡俊章說明何以4 支監視器影像並
    未存檔乙節，自無實益而無訊問之必要。
六、綜上所述，上訴人依國家賠償及民法侵權行為之法律關係，
    請求被上訴人連帶賠償如前述之金額及利息並刊登道歉啟事
    且賠償車資，均非正當，不應准許。其假執行之聲請，亦失
    所依附，應一併駁回。原審為上訴人敗訴判決，核無違誤，
    上訴意旨指摘原判決不當，求予廢棄改判，非有理由，應予
    駁回。兩造其餘攻防於本判決結果不生影響，無再逐一論述
    ，併此敘明。
七、據上論結，本件上訴為無理由，依民事訴訟法第463 條、第
    385 條第1 項前段、第449 條第1 項、第78條，判決如主文
    。
中    華    民    國   100    年    1     月    19    日
                            民事第六庭
                                審判長法官  許明進
                                法      官  蘇姿月
                                法      官  徐文祥
以上正本證明與原本無異。
如對本判決上訴，須於判決送達後20日內向本院提出上訴狀，其
未表明上訴理由者，應於上訴後20日內向本院提出上訴理由書（
均須按他造當事人之人數附繕本）。上訴時應提出委任律師或具
有律師資格之人之委任狀，並依附註條文規定辦理。如委任律師
提起上訴者，應一併繳納上訴審裁判費。
中    華    民    國   100    年    1     月    21    日
                                書  記  官  梁雅華
附註：
民事訴訟法第466 條之1 ：
對於第二審判決上訴，上訴人應委任律師為訴訟代理人，但上訴
人或其法定代理人具有律師資格者，不在此限。
上訴人之配偶、三親等內之血親、二親等內之姻親，或上訴人為
法人、中央或地方機關時，其所屬專任人員具有律師資格並經法
院認適當者，亦得為第三審訴訟代理人。
第1 項但書及第2 項情形，應於提起上訴或委任時釋明之。